【裁判字號】    89,上,1348
【裁判日期】    900313
【裁判案由】    確認管理人變更登記無效等
【裁判全文】
台灣高等法院民事判決  八十九年度上字第一三四八號
    上  訴  人  甲○○
    被  上訴人  丙○○
    被  上訴人  乙○○
右當事人間確認管理人變更登記無效等事件，上訴人對於中華民國八十九年十一月十
七日臺灣新竹地方法院八十九年度訴字第一七六號第一審判決提起上訴，本院判決如
左：
    主    文
上訴駁回。
第二審訴訟費用由上訴人負擔。
    事    實
甲、上訴人方面：
壹、聲明：
一、原判決廢棄。
二、確認被上訴人依新竹市政府七十六年八月四日七六府民禮字第四三二０四號函，
    於八十五年十一月二十九日向新竹市地政事務所申請就祭祀公業吳金興之新竹市
    ○○段等九筆土地（詳如原審判決附表）之管理人名義變更登記無效，並應予塗
    銷。
貳、陳述：除與原判決記載相同者外，補稱略以：
一、上訴人係吳金興祭祀公業派下，經原審法院確認上訴人派下權存在，雖嗣經上訴
    法院廢棄改判，但因上訴法院所為之判決，違背法令，已聲請再審救濟中。
二、新竹市政府雖同意被上訴人二人遞補為管理人，又新竹市地政事務所雖同意土地
    管理人變更為被上訴人，但其同意皆係本於被偽造之祭祀公業派下人大會會議記
    錄及規約所致，自應加以更正，則同意變更之處分失所依據，附表所示土地管理
    人名義變更登記應為無效，並應塗銷。
三、祭祀公業土地清理要點第十六條規定：對於管理人之變動有異議者，應逕向法院
    提起民事確認之訴，又依第十八條規定管理人變更登記時，如利害關係人提出異
    議，地政機關應將異議書轉知管理人．．，並應訴請法院裁判，地政機關俟判決
    確定，再依確定判決辦理，故上訴人有提起本件確認之訴之必要。
四、派下員會議係由非派下員之楊萬興、楊圳二人參加，被上訴人據以申請變更管理
    人名義，係犯刑法第二百十四條之罪。
五、被上訴人知悉六十二年公業派下員為一四八人，惟七十五年間派下員名冊人數僅
    一百十人而已，且公業規約不敢列載享祀人及設立人名。
六、吳金興祭祀公業享祀人為廷采公，設立人為其子三大房，即盛業、盛罔、盛豸等
    三兄弟，而發言人係盛業一支。
參、證據：除援用原審提出者外，補提派下員名冊偽造事實之記錄、鈞院民事判決、
    祭祀公業派下員名冊、內政部法規、例祭表（以上均影本）為證。並聲請被上訴
    人提出六十二年爭議之公業派下員名冊。
乙、被上訴人方面：
壹、聲明：駁回上訴。
貳、陳述：除與原判決記載相同者外，補稱略以：
一、六十二年四月八日派下人大會會議記錄所載，時派下總人數為一四八人，出席人
    數三十七人，代理人數六十一人，缺席人數五十人，姑不論上訴人所爭執非派下
    員之楊萬興、楊圳二人，惟由代理人數六十一人減去該二人，應為五十九人，連
    同出席人數三十七人計為九十六人，仍超過派下人數一四八人之半數，依規約第
    三十一條規定仍得開會。
二、管理人任期屆滿而未改選，為使祭祀公業業務仍繼續推行，原任管理人自得繼續
    執行職務，否則祭祀公業將無以運作，設立目的亦無法達成。況六十二年之會議
    已決議依序遞補不另選舉，亦有台灣高等法院檢察署八十六年度議字第八六０號
    處分書可稽。
三、祭祀公業吳金興之設立人為廷采公之孫輩，即世帝、世回、世義、世芳、世美等
    五大房（即盛豸公之子），非如上訴人所言，廷采公為祭祀公業之享祀人而為創
    設吳金興公業，因此設立人為其子三大房，即盛業、盛罔、盛豸等，其子孫為當
    然派下。故其非派下員有何身分起訴？
參、證據：除援用原審提出者外，補提台灣高等法院檢察署八十六年度議字第八六０
    號處分書(以上均影本)為證。
    理    由
一、上訴人主張其係祭祀公業吳金興享祀人吳廷采長子盛業支系子孫，被上訴人係三
    子盛豸支系子孫。祭祀公業吳金興由內政部釋示應依祭祀公業土地清理要點相關
    規定重新申辦。六十二年所召開祭祀公業吳金興派下員會議係違法，因為人數不
    足，為此將非派下之楊圳、楊萬興等加入開會，而作成決議，造成偽造會議紀錄
    。被上訴人明知會議紀錄偽造，且其候補管理人之任期已於六十八年屆滿，卻於
    七十六年間，行使是項偽造之派下會議紀錄及偽造之公業規約而申請遞補為祭祀
    公業之管理人。而新竹市政府（七十六）府民禮字四三二０四號函卻違法同意是
    項六十二年派下會議紀錄，遞補被上訴人為祭祀公業吳金興之管理人，經新竹市
    地政事務所於八十六年於附表土地登記簿違法變更登記被上訴人為祭祀公業吳金
    興之管理人，爰提起本訴。
二、被上訴人則以祭祀公業吳金興之設立人為廷采公之孫輩，即世帝、世回、世義、
    世芳、世美等五大房（即盛豸公之子），非如上訴人所言，廷采公為祭祀公業之
    享祀人而為創設吳金興公業，因此設立人為其子三大房，即盛業、盛罔、盛豸等
    ，其子孫為當然派下。故其非派下員有何身分起訴？再者六十二年四月八日派下
    人大會會議記錄所載，時派下總人數為一四八人，出席人數三十七人，代理人數
    六十一人，缺席人數五十人，姑不論上訴人所爭執非派下員之楊萬興、楊圳二人
    ，惟由代理人數六十一人減去該二人，應為五十九人，連同出席人數三十七人計
    為九十六人，仍超過派下人數一四八人之半數，依規約第三十一條規定仍得開會
    ，並無偽造之情事等語資為抗辯。
三、按祭祀公業管理人之變動，應由新管理人檢具．．．向民政機關（單位）申請備
    查，無須公告，如對管理人之變動有異議者，應逕向法院提起確認之訴，祭祀公
    業土地清理要點第十六條定有明文。故上訴人提起確認之訴，非法所不許。
四、惟查上訴人係主張其為祭祀公業吳金興之派下員，而六十二年所召開祭祀公業吳
    金興派下員會議係違法，因為人數不足，為此將非派下之楊圳、楊萬興等加入開
    會，而作成決議，造成偽造會議紀錄。被上訴人明知會議紀錄偽造，且其候補管
    理人之任期已於六十八年屆滿，卻於七十六年間，行使是項偽造之派下會議紀錄
    及偽造之公業規約而申請遞補為祭祀公業之管理人。則應以祭祀公業管理人為對
    造提起訴訟，惟其陳明係以被上訴人個人提起訴訟（見本院卷第四十八頁），則
    被上訴人個人對管理人之變動並無決定之權限，故以之為對造應為無理由。
五、再者上訴人主張祭祀公業吳金興之派下吳宗世、吳鏗如、吳享和、吳境秋、乙○
    ○、丙○○等六人於八十五年十一月二十九日檢具戶籍謄本、管理人會議紀錄影
    本、新竹市政府七十六年八月四日七十六府民禮字四三二０四號函、派下人大會
    會議紀錄影本等，向新竹市地政事務所就附表所示土地申請管理人名義變更登記
    ，嗣經新竹市地政事務所審核後於八十六年一月十六日准予就附表所示管理人登
    記名義變更為登記吳宗世、吳鏗如、吳享和、吳境秋、乙○○、丙○○等六人等
    情，業據原法院調閱該變更登記申請案查核屬實，且有新竹市政府函影本二份、
    新竹市地政事務所函影本三份附於原卷可按，此部分固堪信為真實，惟查上訴人
    並非祭祀公業吳金興派下之事實，業經上訴人於求確認祭祀公業吳金興派下權存
    在事件中，經台灣高等法院八十二年度重上更（二）字第一０九號判決上訴人敗
    訴，上訴人不服提起上訴，亦經最高法院以八十四年度台上字第二二一０號判決
    駁回上訴在案，為上訴人所不爭執，且有判決附於原審可按（見原審卷第二十四
    頁、三十六頁) ，上訴人雖主張其已另案提起再審之訴，惟尚無結果等語（見本
    院卷第一一四頁），則在無再審確定判決確認上訴人為派下員之前，均不得否認
    原確定判決之效力，則上訴人並非祭祀公業吳金興派下員已至為明確。上訴人既
    經前案判決確定非祭祀公業吳金興派下，其主張本於派下員權利主張管理人名義
    登記無效應予塗銷云云，無權利保護必要，所主張不應准許，自應駁回。
六、綜上所述，上訴人主張本於派下員權利主張管理人名義登記無效應予塗銷云云，
    為無理由，不應准許。原審為上訴人敗訴之判決，並無不合。上訴意旨指摘原判
    決不當，求予廢棄改判，為無理由，應予駁回。
七、本件事實已臻明確，兩造其餘主張、陳述，與所提出未經本院於理由中援用之證
    據，經審酌後，認與判決結果不生影響，故不一一論述，併此敘明。
八、據上論結，本件上訴為無理由，依民事訴訟法第四百四十九條第一項、第七十八
    條，判決如主文。
中      華      民      國    九十      年      三      月    十三      日
                                民事第十五庭
                                    審判長法  官  陳  昆  煇
                                          法  官  吳  光  釗
                                          法  官  李  錦  美
右正本係照原本作成。
如不服本判決，應於收受送達後二十日內向本院提出上訴書狀，其未表明上訴理由者
，應於提出上訴後二十日內向本院補提理由書狀（均須按他造當事人之人數附繕本）
上訴時應提出委任律師或具有律師資格之人之委任狀；委任有律師資格者，另應附具
律師及格證書及釋明委任人與受任人有民事訴訟法第四百六十六條之一第一項但書或
第二項（詳附註）所定關係之釋明文書影本。
中      華      民      國    九十      年      三      月    十三      日
                                          書記官  明  祖  全
附註：
民事訴訟法第四百六十六條之一（第一項、第二項）：
對於第二審判決上訴，上訴人應委任律師為訴訟代理人。但上訴人或其法定代理人具
有律師資格者，不在此限。
上訴人之配偶、三親等內之血親、二親等內之姻親，或上訴人為法人、中央或地方機
關時，其所屬專任人員具有律師資格並經法院認為適當者，亦得為第三審訴訟代理人
。


司法院資訊處製作；財團法人民間司法改革基金會備份。
